# 请教，通过分步交易多次实现的企业合并的实务问题

提问人：wsl0523 时间：2016-04-22 20:07:35
a持有b40%股权，a卖给b固定资产 个别报表中权益法调整： 借：投资收益 贷：长投-损益调整 a有其他子公司编制合并报表的，a在合并中： 借：营业外收入-处置fa收益 贷：投资收益
之后a收购了b的另外50%股权，达到控制 原持股比例对应的长投=b的净资产*40%-x（x是未实现利润调整），与购买日原长投的公允价值的差额确认投资收益 原长投公允价值+新长投50%支付的对价-可辨认净资产公允价值（评估）*90%=商誉 到这里应该都是没错的吧？
-----------------------------------------------------------------------------（分割线）----------------------------问题 1 ： a控制b之前，a和b中本来有一块未实现损益，比如那个固定资产本来账面价值 100 块，a卖给b200块，有（200-100 ） 40%=40 未实现损益 后续 b 账面按 200 的口径计提折旧，大合并中评估增值后为 300 ，那我是不是在合并中只要按 300-200=100 的口径做补提折旧的调整就可以了，前面 40 的未实现损益在长投重新计量的时候，视同按公允价值卖出后买回，确认了投资收益，所以可以认为是已经实现了？ -------------------------------------------- （分割线） ---------------------------------------------------------------- 问题 2 ： 在活跃市场上没有报价，公允价值不能可靠计量的情况下，原持股比例 40% 对应的 b 公司股权公允价值要如何确定？ 应该不能按照 b 公司在购买日评估的可辨认净资产公允价值40%来确定吧？教材里都是直接给的，而且给的数字往往和这个不相等的 老土一点的理解公允价值，应该是市场上大多方愿意出的价格，而不是这里的购买方愿意出的价格，对吧？ 那么该如何确定呢，在活跃市场上没有报价，公允价值不能可靠计量的情况下？

回答人：chenyiwei
问题 1 ：是。 问题 2 ：严格来说应当进行单独评估，因为对同一企业的股权投资，有控制权（可享受协同效应）和无控制权的股权投资，即使对应的可辨认净资产完全一样，其公允价值也存在差异，即“控制权溢价”。但在实际操作中，对于多数企业，其“控制权溢价”可能不明显，这时一般简化为按照新购买 50 ％股权的购买价格按比例推算出原持有的 40 ％股权于购买日的公允价值，即 50 ％股权的购买价格（追加投资成本）*40%/50%。